臺灣板橋地方法院刑事判決　　　　　　　95年度易字第2041號
公　訴　人　臺灣板橋地方法院檢察署檢察官
被　　　告　丁○○
　　　　　　　　　　　32號2.
　　　　　　戊○○
上一被　告
選任辯護人　巨克安律師
右列被告因詐欺案件，經檢察官提起公訴 (95年度偵字第5268
號)， 本院判決如左：
    主  文
丁○○、戊○○均無罪。
    理  由
一、本件公訴意旨略以：被告丁○○與戊○○明知康德建設企業
    股份有限公司（下稱康德公司）與桃園縣桃園市公所簽訂之
    桃園擴大修訂之桃園擴大修訂都市計畫「公六」公園開發契
    約，業於民國88年間遭桃園市公所以康德公司違約為由終止
    前揭開發契約，業已無法繼續施工，竟共同基於意圖自己不
    法所有之概括犯意聯絡，連續為下列詐欺犯行： (一)於89
    年7 月27日，由丁○○向己○○誆稱，伊與丁○○欲承包康
    德公司所建設康德綜合休閒廣場之工程，惟需款繳付訂金，
    欲向己○○借款，致己○○陷於錯誤，於當日交付新臺幣（
    下同）80萬元予戊○○； ( 二)又於89年8 月間，由丁○○
    向己○○誆稱，渠等業已取得中元營造有限公司（下稱中元
    公司）授權，與康德公司簽訂契約，負責前揭開發契約之工
    程施工，因施工需用外勞，故欲委託己○○所經營之震源實
    業有限公司（下稱震源公司）辦理外勞引進相關業務，致己○○不疑有他而陷於錯誤，於89年8 月29日，以震源公司之
    名義，與中元公司簽訂引進海外勞工委託契約書，丁○○與
    戊○○復向己○○誆稱需至泰國挑選勞工云云，致己○○陷
    於錯誤，替丁○○、戊○○陸續支付4 萬3 千8 百元、7 萬
    零5 百元，合計11萬4 千3 百元之機票費用與旅費。嗣因前
    揭開發契約業於88年間即告終止，泰籍勞工無法來臺，泰國
    MDC 人力仲介公司去函向震源公司索賠58萬7 千5 百元泰銖
    之損害賠償，己○○至此始知受騙。因認被告共同涉犯刑法
    第339 條第1 項之詐欺取財罪嫌及同條第2 項之詐欺得利罪
    嫌等語。
二、公訴人認被告丁○○、戊○○涉有上揭罪嫌，係以告訴人己○○之指述、證人童聯盛之證述、桃園縣桃園市公所88年10
    月15日桃市工公字第88051238號函影本、引進海外勞工委託
    書影本、泰國ＭＤＣ人力仲介公司收款確認書影本、認購機
    票確認書影本及臺灣桃園地方法院92年度訴字第1728號93年
    7 月27日審判筆錄影本等資為其論據。
三、按犯罪事實應依證據認定之，無證據不得認定犯罪事實；又
    不能證明被告犯罪者，即應諭知無罪之判決，刑事訴訟法第
    154 條第2 項、第301 條第1 項分別定有明文。次按認定不
    利於被告之事實，須依積極證據，苟積極證據不足為不利於
    被告事實之認定時，即應為有利於被告之認定，更不必有何
    有利之證據。又認定犯罪事實所憑之證據，雖不以直接證據
    為限，間接證據亦包括在內，然而無論直接或間接證據，其
    為訴訟上之證明，須達於通常一般人均不致有所懷疑，而得
    確信其為真實之程度，始得據為有罪之認定，最高法院三十
    年上字第八一六號及七十六年臺上字第四九八六號判例意旨
    可資參照。末按告訴人之告訴，係以使被告受刑事訴追為目
    的，是其陳述是否與事實相符，仍應調查其他證據以資審認
    ，最高法院五十二年度臺上字第一三００號著有判例。
四、訊據被告丁○○、戊○○均堅決否認有何共同詐欺取財及詐
    欺得利犯行，被告丁○○辯稱：伊與告訴人己○○所經營之
    震源公司過去即曾合作，由伊承包工程，告訴人為伊所承包
    之工程仲介外籍勞工，而本件康德公司工程亦係經由告訴人
    告知有此工程，叫伊去承包，此次承包工程總價款共一百零
    五億，需要兩千名外勞，因伊向康德公司承包上開工程，需
    週轉金支應從事公關活動費，故89年7 月25日伊與己○○為
    另案忠義國小承包案件赴泰選工，在機場之時，伊向告訴人
    表示需借款80萬元，經告訴人同意後，即打電話回公司叫會
    計準備款項，隨後伊打電話給戊○○，叫他去告訴人公司拿
    錢，拿完錢後帶回公司，等伊回公司後再處理，故此部分戊○○僅幫伊拿錢，有關借款過程戊○○並未介入，而上開款
    項，伊亦與告訴人約定可由日後工程開工後伊可獲取之外勞
    佣金中扣除，伊並無偽以上開工程需繳付訂金為由而詐騙告
    訴人；其後伊以借牌之中元公司名義與康德公司簽訂承攬契
    約，簽約後，伊向告訴人稱已與康德公司簽訂合約，工程預
    計於90年1 月份開工，因此會有外勞工人之需求，告訴人遂
    催促伊儘快赴泰國選工，伊雖曾表示應待勞委會核准外勞人
    數後再行選工，惟告訴人表示應儘快進行，乃為伊與戊○○
    安排赴泰國選工事宜，其後泰勞沒有引進係因康德公司與桃
    園市公所之訴訟敗訴所致，有關康德公司與桃園市公所間之
    訴訟，告訴人自始即知悉，伊並無隱瞞，亦無假藉赴泰國選
    工之名義而獲取告訴人代為支付機票、旅費之不法利益等語
    ；被告戊○○則辯稱：伊確曾至告訴人公司拿取80萬元，惟
    該款項係伊弟丁○○叫伊去拿的，拿完後伊即攜回公司交予
    丁○○之妻，伊從未與告訴人洽談該借款80萬之事；至於伊
    雖曾與告訴人及丁○○一同赴泰國選工，惟有關承包康德公
    司工程之事，伊都是聽丁○○說的，對於詳細情形，伊並不
    清楚等語。
(一)就犯罪事實一、詐欺80萬元部分：
１、經查，本件之源起為被告丁○○係曾氏興企業有限公司負責
    人，於89年8 月間其向中元公司借牌承攬康德公司位於桃園
    市公所都市計劃「公六」公園預定地之「康德綜合休閒購物
    廣場」工程，總價款為一百零五億元，被告丁○○於承攬上
    開工程後，就該工程所需之外勞引進事宜則委託告訴人公司
    辦理等情，此有中元公司與康德公司工程承攬協議書、中元
    公司與震源公司引進外勞委託書等附卷為證，其後該工程因
    桃園市公所以康德公司違約為由終止開發契約，桃園市公所
    與康德公司並因此而產生訟爭，致使上開工程遲遲未予進行
    ，而公訴意旨雖以被告丁○○、戊○○明知上開工程，於88
    年間即遭桃園市公所以康德公司違約為由終止前揭開發契約
    ，致無法施工之情，猶於89年7 月27日向己○○佯稱因承包
    上開工程需先行支付訂金，向渠借款80萬元，而詐得上開金
    額云云，惟告訴人於94年3 月14日具狀向臺灣桃園地方法院
    檢察署對被告二人提出本件詐欺告訴，其中係敘明被告二人
    於89年8 月間明知康德公司工程已不能施工，竟誆稱已取得
    中元公司授權且與康德公司簽訂工程合約書，進而施用詐術
    謊稱該工地即將施工需用外勞，委託告訴人公司辦理外勞引
    進事宜，告訴人不疑有他，遂於89年8 月29日與被告簽訂委
    託書，進而援引赴泰國挑選工人之名義，前後二次至泰國玩
    樂，第二次並邀同友人丙○○等三人同往，致使告訴人為被
    告等人支付機票費用，合計十一萬四千三百元，而認被告涉
    犯詐欺得利罪嫌云云（即犯罪事實二部分犯行），迄偵查及
    本院審理中告訴人之告訴補充理由狀猶仍指陳追訴被告等所
    涉上開詐欺得利犯行，就有關被告以交付訂金為由詐騙80萬
    元借款部分之指訴，則付之闕如，訊以告訴人於本院審理中
    復直承：刑事案件內並沒有80萬元的部分，但是在民事求償
    部分，我們有一起請求，請求的理由是被告要承攬康德公司
    工程，向我們公司借款等語，是以告訴人對於被告此部分之
    指訴，究係因被告施用詐術而交付，或係單純借款之民事糾
    葛，已有疑問。
２、再者，告訴人於91年間曾就被告丁○○向康德公司承攬上開
    工程期間，以康德公司要求提供500 萬元工程簽約保證金，
    向告訴人表示如告訴人公司欲承接工程之外勞仲介業務，即
    需先代墊保證金，致使告訴人公司陷於錯誤，匯款500 萬元
    予丁○○，嗣經告訴人查得上開工程簽約保證金僅需200 萬
    元，認被告丁○○涉嫌觸犯詐欺犯行，向臺灣桃園地方法院
    檢察署提出告訴，經臺灣桃園地方法院審理結果，於93年8
    月10日以92年度訴字第1728號判處有期徒刑6 月，嗣經臺灣
    高等法院於93年11月11日以93年度上訴字第2642號駁回上訴
    確定，此亦有上開刑事判決附卷為證，是衡諸常情，苟告訴
    人認被告丁○○佯以承包上開工程，須繳付訂金及簽約保證
    金為由，施用詐術，向其借款共計580 萬元，則依告訴人指
    訴之內容，二者應屬同一案件，則其何以未於上開案件一併
    起訴？因認其指訴之內容，或容有疑。至被告丁○○對於借
    款80萬元之用途，則堅決否認係以繳付訂金之理由向告訴人
    借得上開款項，惟其於偵查中先稱：借用80萬元係用來支付
    工資，付給蓋台北縣蘆洲忠義國小組合屋，給泰勞住云云，
    於審理中又稱：因有很多仲介要去搶這個工程，當時伊週轉
    金不夠，80萬元是出去做公關活動費用云云，被告丁○○對
    於借款80萬元之用途先後所供亦未見相符，惟參諸被告丁○○自告訴人處先後所取得之580 萬元，雙方已約定事後苟如
    期引進外勞，該借款580 萬元可自被告丁○○應得之引進外
    勞福利金中扣除，此為被告丁○○與告訴人所一致供述無誤
    ，顯見上開款項應屬供被告丁○○支應之借款，而被告丁○○雖因向告訴人謊稱簽約保證金為500 萬元，而詐得200 萬
    元保證金以外之300 萬元部分，經法院判刑確定，惟有關本
    案之80萬元部分，告訴人自始即以民事借貸之法律關係向被
    告請求償還，此亦有告訴人所聲請之民事支付命令裁定在卷
    足證，此外遍查全卷，均查無其他積極證據足以佐證被告丁○○以繳付訂金為由向告訴人詐得上開款項，是自難憑告訴
    人之片面指訴，即認被告丁○○確有此部分詐欺之犯行。
３、至被告戊○○所涉部分，告訴人於告訴被告丁○○前開詐欺
    案件時，均未曾指陳被告戊○○曾參與其中，其於臺灣桃園
    地方法院93年7 月27日開庭審理中，就訊問有關與告訴人公
    司洽談本件僱傭外勞之人，告訴人己○○曾證稱係被告丁○○等語（參見臺灣桃園地方法院檢察署94年度偵字第9575號
    偵查卷第81頁），此節復經證人即康德公司負責人乙○○於
    本院審理中到庭接受交互詰問時證稱：有關工程承攬案件大
    部分均與被告丁○○洽談，並未與戊○○洽談過，僅曾於工
    地與丁○○碰面時，見到戊○○在工地走來走去，還有一次
    戊○○與丁○○一起到公司來，當時戊○○並未到辦公室裡
    面，是在外面會客室等語（參見本院96年3 月14日審判筆錄
    第11頁），由上可知有關本件康德休閒廣場工程之承攬過程
    ，及外勞引進仲介事宜，概由被告丁○○與告訴人，及康德
    公司當時之負責人乙○○洽談，被告戊○○並未參與，是以
    被告戊○○雖供承曾赴告訴人公司拿取該80萬元，惟其所為
    應係依被告丁○○之指示辦理，自難僅憑告訴人己○○事後
    於本案審理中更易前詞，指稱：二人之前都有跟我講80萬元
    的事，最後是戊○○跟我講的，當時是戊○○一直打電話給
    我云云，即認被告戊○○與丁○○有以繳付訂金為由，向告
    訴人借款而共同詐騙告訴人，是告訴人之上開指訴實難認與
    事實相符，則被告戊○○此部分犯行亦屬不能證明。
(二)就犯罪事實二、被告等共同詐取赴泰之機票、旅費合計11萬
    4 千3 百元之不法利益部分：
１、依告訴人指稱：被告丁○○明知上開工程於88年間，業經桃
    園市公所以康德公司違約為由終止開發契約，已無法繼續施
    工，猶向其誆稱業已取得中元公司授權與康德公司簽約負責
    前開工程之施工，使其陷於錯誤，以震源公司名義與中元公
    司簽訂引進外勞委託契約書，其後復與戊○○誆稱需至泰國
    挑選勞工，致使告訴人為被告等先後二次支付赴泰之機票費
    用及旅費之事實，公訴意旨原認被告所涉此部分犯行，係觸
    犯刑法第339 條第1 項之詐欺取財罪嫌云云，惟依告訴人之
    指訴係指被告等獲取告訴人代付赴泰之機票費用及旅費之不
    法利益，則其等並無實際詐得財物，是其等所犯應為刑法第
    339 條第2 項之詐欺得利罪嫌，原公訴意旨之起訴法條自屬
    有誤，復經蒞庭之公訴人更正此部分犯行為詐欺得利罪嫌，
    是就起訴法條之更正合先敘明。
２、經查，被告丁○○於89年8 月間確以中元公司名義與康德公
    司簽訂工程承攬協議書承包「康德綜合休閒購物廣場」工程
    之情，此有該工程承攬協議書附卷可證，亦為告訴人所不爭
    執，而上開工程因於88年10月間，經委託開發之桃園市公所
    以康德公司違約為由終止契約，康德公司就此對於桃園市公
    司提起確認開發契約有效之訴，並經臺灣桃園地方法院一審
    判決勝訴在案，嗣桃園市公所不服，提起上訴之過程，亦有
    桃園縣桃園市公所88年10月15日桃市工公字第88051238號函
    附卷為證，雖告訴人指陳被告丁○○隱瞞上情，並未告知上
    開工程業經終止云云，惟此為被告丁○○所否認，辯稱：上
    開過程均有告知震源公司，有說我去康德公司了解，對方跟
    我說一審已經贏了，二審也快判了，叫他們放心云云，是渠
    二人對於告訴人是否知悉康德公司與桃園市公所間之爭訟乙
    事，所陳各執一詞，然辜不論告訴人事前是否知悉，惟就上
    開康德公司與桃園市公所間之確認契約有效之民事爭訟，康
    德公司於第一審獲取勝訴判決，確為事實，因此被告依該第
    一審判決康德公司勝訴之結果，認上開工程將可順利進行，
    進而向告訴人表示有外勞需求而委託渠辦理引進外勞業務，
    亦為合理之判斷，是自難以上開桃園市公所發函予爭訟相對
    人之康德公司函件上載有上開開發案件業經終止之內容，即
    率認該工程並無繼續施工之可能。
３、再者，被告丁○○與告訴人公司間因另有合作忠義國小之工
    程案件，故告訴人與被告丁○○於89年7 月25日至7 月28日
    至泰國選工等情，業據告訴人於審理中到庭證稱：當時只有
    一件合作案件，是忠義國小的合作案，在89年7 月初，那件
    有去泰國選工，時間在7 月25日至7 月28日，當時有5 位一
    起去，有伊、丁○○及玉樹營造商三位一起去泰國，而所提
    出之機票認購書是戊○○與他的兩位朋友，說要來看我們選
    工的情形，為後來的康德案做準備，所以伊就留在泰國等他
    們過來，事先就先向旅行社開票訂購，訂票人姓名為劉玉照
    、戊○○、丙○○三人，是7 月28日出發至7 月31日回來，
    目的是為了觀摩選工的情形，因為我們有配合忠義國小的工
    程，所以他們說要先看我們選工的規模，再決定可否由我們
    承接康德這種大規模的案件等語，並提出機票確認訂購單為
    證，是依告訴人所述，89年7 月本次赴泰之目的，被告丁○○係為忠義國小之案件與營造廠商一同前往，所挑選之外勞
    亦為供忠義國小之案件使用，而被告戊○○則係為日後承包
    康德公司工程時先行前往觀摩泰國之選工作業，因此足見告
    訴人係基於與被告丁○○間之合作關係，而安排本次赴泰事
    宜，自與被告丁○○、戊○○偽以康德公司工程即將開工，
    主動要求告訴人安排前往選工之情形有別，更何況，被告丁○○與告訴人於89年7 月25日為另案赴泰國選工之前，告訴
    人明知其所經營之震源公司尚未與被告就康德工程案件簽訂
    外勞引進契約，而其於尚未簽約之情況下，猶安排渠等前往
    泰國，顯見告訴人係為取得日後丁○○承攬康德公司工程之
    外勞仲介業務，因而安排招待被告戊○○及其友人赴泰觀摩
    ，是就告訴人所指被告共同詐取本次之機票費用、旅費等之
    不法利益云云，已難認定。
４、其次，被告丁○○於89年8 月29日以中元公司名義與告訴人
    公司訂立引進外勞委託書，其後告訴人公司再於89年9 月6
    日與康德公司就上開休閒廣場工程案件簽訂委託書，約定不
    論上開工程交由任何營造商承攬，有關該工程所需之外勞引
    進事宜全權委由告訴人公司辦理，並經法院公證在案等情，
    亦據告訴人己○○，及證人康德公司負責人乙○○於本院審
    理中到庭證述無誤，並有委託書乙份附卷為證，由此可知，
    本件康德休閒廣場之開發案，雖於88年間經委託開發之桃園
    市公所表明與康德公司終止合約，惟因該案件第一審判決康
    德公司勝訴，是以不論係發包施工之康德公司，抑或負責外
    勞引進業務之告訴人公司，均基於預見上開工程即將順利開
    工之認知下，雙方就有關之外勞引進事宜相互約定，因此自
    不得以事後康德公司對於桃園市公所之民事案件第二審敗訴
    ，導致工程無法開工，而將該工程無法進行之原由歸咎於被
    告，並據此推論渠等自始即預見此結果，而使告訴人陷於錯
    誤與渠簽訂外勞引進契約，進而取得免費赴泰國選工之不法
    利益，此無異倒果為因。
５、又康德公司與桃園市公所之確認契約關係存在之爭訟結果關
    乎本件工程得否順利進行，非僅影響承包該工程之被告得否
    順利開工，亦牽動告訴人所負責之外勞引進業務得否如期引
    進，而上開案件第二審判決，經臺灣高等法院於89年10月31
    日以88年度重上字第295 號廢棄原判決，改判康德公司敗訴
    ，有上開民事判決附卷為證，就上開判決結果，業據證人康
    德公司負責人乙○○於審理中到庭證稱：在敗訴時，有跟曾
    先生聯繫，所以他們才提供律師上訴，對於案件之宣判，約
    隔了一段時間才收到判決書，將近快等了一個多月左右，但
    在判決後，有上網去搜尋判決主文，所以一宣判就知道判決
    結果，也有將判決主文告知曾先生等語，是上開康德公司與
    桃園市公所之民事爭訟結果，衡諸一般訴訟程序，法院於宣
    判時僅就判決之結果予以宣示公告，對於該結果，有關判決
    形成心證之過程、認定之理由，猶待判決書製作完成後送達
    予當事人，當事人始得知悉該訴訟勝敗之理由，是依證人所
    述，雖於宣判之後即知判決結果，並告知被告丁○○知悉，
    而被告丁○○於審理中則辯以：二審結果是去泰國選工之後
    才知道的，知道敗訴之後，有告訴震源公司判決結果，但康
    德公司給我們的訊息是認為我們會勝訴，這部分也有告訴震
    源公司，震源公司表示會等下去，因為已經跟泰國公司簽約
    了，而我們也不願意訴訟結果是這樣等語，是被告丁○○所
    辯與證人乙○○所述知悉判決結果之時間點雖有不同，惟參
    諸出國行程均須事先預定，縱然告訴人與被告於89年11月15
    日第二次赴泰正式選工之時，係於89年10月31日上開案件宣
    判日之後，惟就該判決之具體內容猶待判決書送達後，康德
    公司及被告丁○○始得知悉案件敗訴之理由，且依證人所述
    係宣判後一個月後始收受判決書，則被告丁○○、戊○○與
    告訴人前往泰國選工時，縱然事前知悉敗訴結果，惟因未及
    收受判決書，猶依約前往泰國進行選工事宜，亦無違商業常
    情，更何況依被告丁○○及證人乙○○所述，被告猶介紹律
    師協助康德公司上訴最高法院，顯見被告丁○○對於上開工
    程猶竭力協助康德公司爭取勝訴結果，以利工程順利開工，
    依此亦難認被告等有使告訴人陷於錯誤，先與渠等簽訂引進
    外勞契約後，再圖謀免費赴泰之不法利益之意圖，則渠等前
    開並無詐欺之不法所有意圖之辯解，應堪採信。
五、綜上所述，本件依公訴人所舉各項證據方法，尚無法證明被
    告丁○○、戊○○有以繳付訂金之事由，向告訴人詐得借款
    80萬元，以及被告丁○○、戊○○有以赴泰國選工之藉口，
    詐騙告訴人支付機票及旅費之不法利益，而使本院達於確信
    渠等涉有詐欺犯行。此外，復查無其他積極證據足認被告有
    公訴意旨所指罪行，揆諸首揭說明，既不能證明被告二人犯
    罪，自應為渠等無罪之諭知。
據上論斷，應依刑事訴訟法第301 條第1 項，判決如主文。
本件經檢察官甲○○到庭執行職務。
中　　華　　民　　國　　96　　年　　7 　　月　　4 　　日
                  刑事第十二庭審判長法　官  徐  蘭  萍
                                    法　官　林  淑  婷
                                    法　官　林  漢  強
上列正本證明與原本無異。
如不服本判決，應於判決送達後10日內向本院提出上訴狀（應附
繕本），上訴於臺灣高等法院。
                                    書記官  莊  川  億
中　　華　　民　　國　　96　　年　　7 　　月　　4 　　日
